【裁判字號】    96,上易,230
【裁判日期】    970916
【裁判案由】    分配表異議之訴
【裁判全文】
臺灣高等法院臺南分院民事判決  96年度上易字第230號
上  訴  人  乙 ○ ○
            丁 ○ ○
共      同
訴訟代理人  何 永 福  律師
被上  訴人  丙 ○ ○
訴訟代理人  楊 偉 聖  律師
上列當事人間請求分配表異議之訴事件，上訴人對於民國96年08
月10日臺灣臺南地方法院第一審判決（95年度訴字第1398號），
提起上訴，本院於97年9月2日言詞辯論終結，判決如下：
    主  文
上訴駁回。
第二審訴訟費用由上訴人等負擔。
    事實及理由
壹、上訴人等方面：
一、聲明：均求為判決：
  (一)原判決廢棄。
  (二)被上訴人在第一審之訴駁回。
二、上訴人等於本院審理時之陳述除與原判決記載相同者予以引
    用外，並補以下列等語，資為抗辯：
  (一)上訴人等均與債務人甲○○間有親屬關係，在親屬關係間之
    金錢借貸有如下之特色：(1)不立借據，(2)不計較借貸之利息
    ，至「有借有還，再借不難」，並不適用於親屬間之借貸，
    親屬間因具有血源及信任關係，有時為幫忙某親屬經營其事
    業或完成一定之工作，雖前債未還，但仍繼續借錢給親屬，
    以示力挺。原審判決未斟酌上述因素，竟認為上訴人之債權
    均屬虛假，顯有違誤。
  (二)原審就上訴人參加互助會所生之債權，如何係屬虛假，並未
    詳述理由。惟由證人戊○○、甲○○之  鈞院證詞可證明上
    訴人乙○○配偶係以賀緯凱名義入會，而由上訴人配偶前往
    代為標會，確實對甲○○擁有系爭債權。
  (三)就甲○○之財產狀說明如下：
  (1)購買土地及房屋部分：
    甲○○本無資力，於民國（下同）八十一年十一月二十八日
    向劉陳阿月購買坐落臺南縣柳營鄉○○○段八老爺小段五○
    ○地號、面積 2,938平方公尺之土地，當時即向中國農民銀
    行借貸新台幣（下同）六百二十萬元，並設定八百四十萬元
    之抵押。嗣於八十二年十月間於上述土地建造牛舍，花費約
    五百萬元；又於八十三年十一月三十日以配偶董芳平名義購
    買坐落臺南縣柳營鄉○○段四七○之一地號土地及二七建號
    之三層樓房作為住家，嗣後董芳平於八十四年六月二十八日
    過戶予甲○○，購買上述房地之價金約五百萬元，但曾以董
    芳平名義分別借貸二百八十萬元，設定給合作金庫銀行與公
    教貸款政府機構共三百零六萬元之抵押。後因養牛必須有牧
    草，遂於八十五年三月十四日向柯明理購買坐落八翁段一二
    一七地號土地種植牧草，支付約四百萬元，於八十五年五月
    七日向台南縣柳營農會借貸三百萬元，並設定三百六十萬元
    抵押。
  (2)於八十八年與八十九年間因添購牧場廢水處理池，依法必須
    設置廢水處理池，合計花費一百萬元。
  (3)為添購牛隻，於八十三年四月間向陳永和購買乳牛一百多頭
    ，花費四百多萬元。又於八十五年至八十七年間，向鄭木墩
    及吳盈昆合計購買三、四十頭牛隻，價金分別為一百萬元與
    一百二十萬元。復於八十九年九月間向林明仁以三百萬元購
    買約一百頭乳牛。另於八十九年十二月間向柯明理以一百七
    十五萬元購買五十一頭乳牛。
  (4)因八十九年十二月間債務人甲○○經營之牧場所養乳牛，發
    生結核病，以致數百隻乳牛慘遭撲殺，損失重大。
  (四)由上述甲○○之財產狀況，確可證明甲○○自八十二年起，
    即需資金建造並經營乳牛牧場。
貳、被上訴人方面：
一、聲明：求為判決：駁回上訴。
二、本件被上訴人於原審起訴主張：訴外人即債務人甲○○（妻
    董芳平）與上訴人乙○○（妻董秋平）係連襟、上訴人丁○
    ○為甲○○之妻舅，可知，上訴人等與債務人甲○○間均有
    親屬關係。嗣上訴人乙○○主張其執有甲○○所簽發面額分
    別為新台幣（下同）二百萬元及三百萬元之如附表壹所示本
    票各一紙，經提示未獲付款，聲請裁定准予強制執行，經臺
    灣臺南地方法院於九十年十一月三十日（90年度票字第7437
    號）裁定准予強制執行並於同年十二月二十五日確定；嗣上
    訴人乙○○於九十一年三月十九日以上揭本票確定裁定具狀
    向臺灣臺北地方法院給付借款強制執行事件（91年度執字第
    4380號）聲明參與分配，因未全部受償，經臺灣臺北地方法
    院核發債權憑證（北院錦91年執壬字第4380號）；詎上訴人
    乙○○再以該債權憑證向臺灣臺南地方法院（91年度執字第
    013925號）給付票款強制執行事件（以下簡稱系爭強制執行
    事件）聲明參與分配。另上訴人丁○○於九十一年四月二十
    二日以甲○○自九十年七月一日起以如附表貳編號一至三所
    示之支票三紙向其借款一百六十一萬七千元，並約定九十年
    十一月十一日清償，然甲○○屆期未清償，遂向臺灣臺南地
    方法院聲請核發支付命令（91年度促字第027841號）確定；
    後上訴人丁○○又於九十一年五月九日以甲○○持附表貳編
    號四至六所示之支票，先後於八十九年十月十七日、同年十
    一月六日、九十年二月十四日向其借款五百萬元、八十萬元
    、一百六十三萬元，共計二百九十三萬元，並約定清償期為
    九十年七月五日，然甲○○屆期仍未清償，遂再向臺灣臺南
    地方法院聲請核發支付命令（91年度促字第0316 37號）確
    定；詎上訴人丁○○以上揭二紙確定支付命令向臺灣臺南地
    方法院系爭強制執行事件聲明參與分配。惟按上訴人乙○○
    、丁○○與甲○○間乃相互勾串，渠等據以聲明參與分配之
    普通債權並不存在，應自系爭強制執行事件分配表中剔除而
    不受分配；再者，上訴人等明知債權不存在而聲明參與分配
    ，所繳納之執行費亦不得主張優先受償，亦應自分配表中予
    以剔除。被上訴人為系爭強制執行事件之債權人，爰依法提
    起本訴，求為判命：(一)系爭強制執行事件於九十五年六月十
    三日所為分配表一所載次序3、5及7之執行費應予剔除；次
    序13、15及17之普通債權應予刪除。(二)系爭強制執行事件於
    九十五年六月十三日所為分配表二次序3、5及7之執行費應
    予剔除；次序11、13及15之普通債權應予剔除之判決等語（
    原審為被上訴人勝訴之判決，至原審被告王明淺受敗訴判決
    後並未提起上訴，而原審被告己○○雖不服而向本院提起上
    訴，惟已於本院審理中撤回上訴）。
三、被上訴人於本院審理時之陳述除與原判決記載相同者予以引
    用外，並補稱：
  (一)上訴人乙○○於原審係主張對債務人甲○○有五百萬元之本
    票債權，該本票債權之原因關係為消費借貸，至上訴審始另
    主張包含會款債權，該筆債權自八十二年起陸續借貸，本金
    從未清償，借貸伊始拿過利息，後來利息都沒有拿。至上訴
    人丁○○則主張對債務人甲○○有四百五十餘萬元之債權，
    係甲○○自九十年七月開始陸續借貸，利息本金均未清償，
    到期再開立支票換票；嗣改稱係其配偶王碧妙將金錢借予甲
    ○○，其整理王碧妙遺物時始發現甲○○支票。上訴人乙○
    ○、丁○○所主張之債權不實，原判決於理由欄內已詳予指
    駁，上訴人等徒以渠等間具有親屬關係，空泛指摘原判決違
    反經驗法則，難謂有理。
  (二)上訴人乙○○雖於  鈞院舉證人戊○○證明曾見乙○○配偶
    董秋平曾前往標取債務人甲○○擔任會首之互助會，惟由戊
    ○○證述曾見過上訴人乙○○配偶董秋平二次，僅能證明上
    訴人乙○○之子賀緯凱曾參加債務人甲○○之民間互助會，
    尚難執此證明債務人甲○○確有積欠上訴人乙○○之會款。
    另證人即債務人甲○○在  鈞院證稱：「（你有看到乙○○
    或其他人來標會？）他太太來標會。」「（這一會之後乙○
    ○有無標到？）沒有，是我借標。」「（你與乙○○之後有
    結算？）有，連利息共要給他 140萬元左右。」「（他有算
    利息？）沒有。」由證人甲○○之證言觀之，上訴人乙○○
    之配偶董秋平既然前去標取會款，當係有金錢需求，何以臨
    時由債務人甲○○以賀緯凱名義借標？又倘甲○○有金錢需
    求須在開標日以賀緯凱名義標取會款，當會事前徵得上訴人
    乙○○同意為之，則上訴人乙○○配偶董秋平何以當日仍前
    去標會？甲○○先證稱借標該會連利息共積欠一百四十萬元
    後，訴訟代理人質疑乙○○有算利息時，始改口稱無利息，
    其證述情節非但有違常情，更有前後不一之矛盾，參以上訴
    人乙○○參與分配之書狀為甲○○所執筆，執行費亦由甲○
    ○於柳營郵局所購買，甲○○復曾與上訴人己○○以虛偽債
    權參與分配受償，因之受刑事有罪判決確定，更與上訴人乙
    ○○係連襟關係，是其證言諉難信其真實。
  (三)上訴人丁○○亦舉證人甲○○證明確曾積欠其配偶王碧妙四
    百五十餘萬元，且債務人甲○○證述之內容與其配偶董芳平
    在原審證述情節相同，該證述內容被上訴人在原審已有指駁
    ，原判決理由欄內更有詳盡之說明，足見證人甲○○之證言
    並無可採。而上訴人丁○○主張其配偶借予甲○○之金錢曾
    以郵政匯票交付，惟其主張之事實因八十五年間之票據已逾
    保存期限無法獲得證實，此觀台灣郵政股份有限公司嘉義分
    公司97年06月20日嘉營字第0970100498號函自明；再者，證
    人甲○○證稱：其飼養乳牛而將生乳供給光泉公司，每月收
    入在六十萬至一百萬元之間，毛利有四成云云，倘其證言非
    虛，其每月收入在六十萬至一百萬元之間，不可謂非豐厚，
    以此收入繳納日盛銀行及農會之利息，尚不致左支右絀。另
    上訴人復抗辯：甲○○因所飼之牛隻遭撲殺數百頭而陷入經
    濟窘境，惟觀之卷附台南縣家畜疾病防治所89年12月15日函
    ，該函係指甲○○所飼養之乳牛部分牛隻檢出結核病之陽性
    反應（上訴人似故意疏漏該函之附表），需經隔離飼養，並
    未據此而指牧場之牛隻全部撲殺，此觀該函意旨甚明，且由
    該函主旨所示，甲○○之牧場係八十九年十二月份經檢出部
    分牛隻結核病呈陽性反應，證人甲○○卻故意在鈞院證稱：
    「直到八十八年左右不再做畜牧。我即替人送牛奶，將近一
    年後，替人割牧草。」「（替人送牛奶的收入？）冬季時每
    月淨賺三十幾萬元。夏季時只有四、五萬元。」益見證人甲
    ○○證言憑信性堪疑，不足資為上訴人丁○○有利之認定。
、按當事人主張有利於己之事實者，就其事實有舉證之責任；
    民事訴訟法第二百七十七條前段亦定有明文。又主張常態事
    實者，就其事實無庸舉證，主張變態事實者，應就變態事實
    負舉證義務，此為舉證責任分擔原則。再者，原告（即本件
    被上訴人）對於自己主張之事實（即起訴事實）已盡證明之
    責後，被告（即本件上訴人等）對其主張於抗辯之事實，並
    無確實證明方法或僅以空言爭執者，當然認定其抗辯事實之
    非真正，而應為被告不利益之裁判；另主張法律關係存在之
    當事人，僅須就該法律關係發生所須具備之特別要件，負舉
    證之責任，至於他造主張有利於己之事實，則應由他造舉證
    證明之（最高法院18年度上字第1679、2855號及同院52年度
    台上字第0518號判例參照）。
肆、兩造不爭執之事實：
一、上訴人乙○○於九十年十一月七日以其持有由甲○○所簽發
    如附表壹所示，票面金額合計五百萬元，惟經提示未獲付款
    之本票二紙，向原審法院聲請准予強制執行，嗣經原審法院
    於九十年十一月三十日裁定（90年度票字第7437號）准予強
    制執行，並於同年十二月二十五日確定。後上訴人乙○○於
    九十一年三月十九日在被上訴人以甲○○為相對人而向臺灣
    臺北地方法院聲請給付借款強制執行事件（91年度執字第43
    80號）執行中，以上揭本票准予強制執行確定裁定具狀聲明
    參與分配，因其主張之五百萬元票款債權未全部受償，遂由
    臺灣臺北地方法院核發（北院錦91年執壬字第4380號）債權
    憑證一紙；嗣上訴人乙○○再以該債權憑證向臺灣臺南地方
    法院系爭強制執行事件聲明參與分配。
二、上訴人乙○○於八十二年十月十八日以其所居住即坐落嘉義
    市○○街十三號之建築物，向臺灣土地銀行嘉義分行借貸款
    項一百五十萬元，而由董還平於同日匯款一百四十九萬八千
    元入甲○○在中國農民銀行新營分行申設之帳戶。另上訴人
    乙○○曾於八十八年三月三十一日匯款一百萬元入甲○○在
    上揭中國農民銀行新營分行之帳戶。
三、上訴人丁○○於九十一年四月二十二日以甲○○自九十年七
    月一日起，以如附表貳編號一至三所示之支票三紙向其借款
    一百六十一萬七千元，並約定九十年十一月十一日清償，然
    甲○○屆期未清償，遂向臺灣臺南地方法院聲請核發支付命
    令（91年度促字第027841號），並於九十一年七月九日確定
    ；後上訴人丁○○又於九十一年五月九日以甲○○持附表貳
    編號四至六所示之支票，先後於八十九年十月十七日、同年
    十一月六日、九十年二月十四日向其借款五十萬元、八十萬
    元、一百六十三萬元，共計二百九十三萬元，並約定清償期
    為九十年七月五日，然甲○○屆期仍未清償，遂再向臺灣臺
    南地方法院聲請核發支付命令（91年度促字第031637號），
    並於九十一年六月二十八日確定；後上訴人丁○○以上揭二
    紙確定支付命令向臺灣臺南地方法院系爭強制執行事件聲明
    參與分配。
伍、兩造爭執之事項：
    上訴人乙○○、丁○○對於訴外人甲○○是否確有系爭之債
    權存在？
陸、本院之判斷：
一、按強制執行法第四十一條分配表異議之訴屬形成之訴，訴訟
    標的為異議權，若被上訴人係以上訴人參與分配之債權不存
    在為異議權之理由，本質上即寓含有消極確認債權不存在訴
    訟之性質，則參與分配之債權存否，乃判斷異議權有無之前
    提；亦即須先審理該債權存否後才就異議權加以判斷，於確
    認該有爭議之債權不存在後，始為剔除該債權於分配表外之
    形成判決；是揆諸前揭說明，依舉證責任分配法則，應由主
    張該債權存在之上訴人等負舉證之責。
二、上訴人乙○○部分：
  (一)查上訴人乙○○係於九十年十一月七日以其持有由甲○○所
    簽發如附表壹所示，票面金額合計五百萬元，惟經提示未獲
    付款之本票二紙，向原審法院聲請准予強制執行，嗣經原審
    法院於九十年十一月三十日裁定（90年度票字第7437號）准
    予強制執行，並於同年十二月二十五日確定；後上訴人乙○
    ○於九十一年三月十九日在被上訴人以甲○○為相對人而向
    臺灣臺北地方法院聲請給付借款強制執行事件（91年度執字
    第4380號）執行中，以上揭本票准予強制執行確定裁定具狀
    聲明參與分配，因其主張之五百萬元票款債權未全部受償，
    遂由臺灣臺北地方法院核發（北院錦91年執壬字第4380號）
    債權憑證一紙；嗣上訴人乙○○再以該債權憑證向臺灣臺南
    地方法院系爭強制執行事件聲明參與分配，已如前述，並經
    原審法院調取前揭強制執行卷宗查明屬實（見原審訴字卷第
    103、138至139頁），且為兩造所不爭執，自屬真實。
  (二)按本票執票人，依票據法第一百二十三條規定，聲請法院裁
    定許可對發票人強制執行，係屬非訟事件，此項聲請之裁定
    ，及抗告法院之裁定，僅依非訟事件程序，以審查強制執行
    許可與否，並無確定實體上法律關係存否之效力（最高法院
    57年度台抗字第76號判例參照）。本件上訴人乙○○聲明參
    與分配所憑執行名義即臺灣臺北地方法院核發之前揭（北院
    錦91年執壬字第4380號）債權憑證，係源自於原法院本票准
    予強制執行裁定（90年度票字第7437號），則依前揭說明，
    本票裁定係屬非訟事件裁定，僅依非訟事件程序，以審查強
    制執行許可與否，並無確定實體法上法律關係存否之效力；
    而被上訴人既堅決否認上訴人乙○○對甲○○有上開本票債
    權存在，自應仍由主張債權存在之上訴人乙○○就債權存在
    乙事負舉證責任。上訴人乙○○辯稱：法院所為本票裁定與
    判決有同一效力，被上訴人應受其拘束云云，自不足採。
  (三)至上訴人乙○○辯稱：甲○○係透過其妻董芳平向其配偶董
    秋平（即董芳平之姊）借款，期間多次由上訴人本人及董秋
    平在郵局、銀行帳戶內以現金或晶片提款方式提領，金額在
    十、二十、三十萬元不等，且上訴人乙○○曾於八十二年十
    月十八日以其居住之房屋向土地銀行嘉義分行設定抵押權貸
    款一百五十萬元，同日由董秋平妹董還平扣除手續費二千元
    後，將一百四十九萬八千元匯入甲○○在農民銀行新營分行
    帳戶內等語；惟此則為被上訴人所堅決否認，且按：
  (1)上訴人乙○○辯稱其於八十二年十月十八日以其所居住之前
    揭房屋向臺灣土地銀行嘉義分行貸款一百五十萬元，而由董
    還平於同日匯款一百四十九萬八千元入甲○○在中國農民銀
    行新營分行帳戶；另上訴人乙○○曾於八十八年三月三十一
    日匯款一百萬元至甲○○在上揭中國農民銀行新營分行帳戶
    等，有上訴人乙○○所提出之臺灣土地銀行跨行電匯證明條
    、臺灣土地銀行匯出匯款回條聯及臺灣土地銀行嘉義分行九
    十六年三月三十日嘉償字第0960000451號函檢送之客戶帳戶
    明細查詢、中長期放款借據、跨行電匯申請書、活期儲蓄存
    款取款憑條、客戶歷史交易明細查詢各一件在卷可憑（見原
    審訴字卷第51、57、232至237、245至257頁），且為被上訴
    人所不爭執，固屬真實。
  (2)又證人即上訴人乙○○之妻董秋平於原審審理時到庭證稱：
    因妹夫甲○○要借錢，其手頭上沒有那麼多錢，所以用她之
    房子向土地銀行嘉義分行辦理貸款一百五十萬元借給甲○○
    ，除辦理貸款借甲○○外，陸陸續續都有借錢給甲○○，而
    甲○○陸陸續續借的錢沒有還過本金，有拿過利息，但利息
    後來也都沒有拿，該一百五十萬元貸款原先約定一年後還款
    ，甲○○並開立一張一百五十萬元之支票，然到期後未還款
    換票延期清償，另陸續借給甲○○的錢包括與原告（即被上
    訴人）同會之會款及被告（即上訴人）乙○○名義匯給甲○
    ○之一百萬元，其餘還有乙○○及她郵局與銀行提領之款項
    ，甲○○會簽發二百萬元及三百萬元之本票，是因甲○○說
    原告已經對他採取法律行動，他說沒有辦法還她錢，叫她參
    加分配，因為她在法院上過班，知道本票比較容易拿到執行
    名義，所以請甲○○將支票換成本票等語（見原審訴字卷第
    185至187頁）。則依證人董秋平前揭所證述內容以觀，顯然
    上訴人乙○○辯稱其於八十二年十月十八日向臺灣土地銀行
    貸款一百五十萬元而由董還平匯款一百四十九萬八千元至甲
    ○○在中國農民銀行新營分行帳戶時，上訴人乙○○手頭上
    並無足夠之資金足資借與甲○○，並須因此負擔系爭借貸之
    本息，且甲○○嗣後並未依約於一年後即八十三年十月十八
    日還款。惟上訴人乙○○又辯稱：其於八十二年十月十八日
    借款予甲○○後，分別於八十三年五月二十八日、同年七月
    二十六日依序借款三百萬元、二百萬元與甲○○；嗣於前揭
    一百五十萬元借款清償期屆至（即83年10月18日），甲○○
    未清償任何本金之情況下，再分別於八十四年二月二日、八
    十五年一月二十日、八十五年四月二十九日、八十六年四月
    八日、八十八年三月三十一日、八十九年一月五日、八十九
    年二月十六至十八日、八十九年二月十八日及同年二月二十
    九日，各借款二百萬元、十萬元、十萬元、十萬元、一百萬
    元、一百十萬元、二十萬元、三十萬元、十萬元，共計金額
    高達三百二十萬元與甲○○；按上訴人乙○○並非巨富之人
    ，衡情其基於親屬情誼，在自己無資力之情況下，甘冒甲○
    ○未能依約清償前揭一百五十萬元貸款而須由其自己負擔本
    息之風險，仍予貸款並匯入甲○○在中國農民銀行新營分行
    帳戶之時，已屬難得；豈有在甲○○嗣後並未依約於一年後
    清償積欠之借款，且在甲○○未清償任何本金及提供擔保之
    情況下，卻仍陸續借款高達三百二十萬元與甲○○之理？究
    之顯與一般經驗法則及常情相悖，實難採信。
  (3)另經本院核閱上訴人乙○○所提出之前揭臺灣土地銀行跨行
    電匯證明條、臺灣土地銀行匯出匯款回條聯、臺灣土地銀行
    嘉義分行九十六年三月三十日嘉償字第0960000451號函檢送
    之客戶帳戶明細查詢、中長期放款借據、跨行電匯申請書、
    活期儲蓄存款取款憑條、客戶歷史交易明細查詢等文件，除
    上揭所述之一百四十九萬八千元及一百萬元確曾匯入甲○○
    在前揭中國農民銀行新營分行所申設之帳戶外，其餘上訴人
    乙○○並無法提出其他確切之證據足資證明曾將各該款項交
    付與甲○○。另在上訴人乙○○所辯於八十八年三月三十一
    日將向其母親借貸之一百萬元借與甲○○前，其既已借與甲
    ○○高達二百五十萬元（按即房屋貸款1,500,000元、83年5
    月28日、83年7月26日、84年2月2日、85年1月20日、85年04
    月29日、86年04月8日現金提款共1,000,000元），惟在該二
    百五十萬元借款未經甲○○清償任何本金，且依上訴人乙○
    ○所稱其本身顯無經濟資力，致須向其母親借貸始能再借與
    甲○○之情況以察，顯與一般經驗法則及常情有違，實難認
    係屬真實。再縱認上訴人乙○○確曾將各該款項交付與甲○
    ○，亦僅能證明上訴人乙○○或董秋平與甲○○間確有金錢
    往來，惟究尚難據此即認定彼此間確有消費借貸之法律關係
    存在。
  (四)再者，上訴人乙○○於原審係主張對債務人甲○○有五百萬
    元之本票債權，至本票債權之原因關係為消費借貸；嗣上訴
    至本院後始又主張包含會款債權，且該筆債權自八十二年起
    陸續借貸，本金從未清償，借貸伊始拿過利息，後來利息都
    沒有拿云云；竟對己稱親歷事實之陳述，互不一致，已不足
    採。至證人戊○○於本院審理時雖證稱：曾見乙○○配偶董
    秋平曾前往標取債務人甲○○擔任會首之互助會等語（見本
    院卷第86頁），惟由戊○○證述曾見過上訴人乙○○配偶董
    秋平二次乙情，僅能證明上訴人乙○○之子賀緯凱確曾參加
    債務人甲○○之民間互助會而已，究尚難執此證明債務人甲
    ○○確有積欠上訴人乙○○之會款。另依證人即債務人甲○
    ○於本院審理時之證稱內容（見本院卷第096至102頁）觀之
    ，上訴人乙○○之配偶董秋平既然前去標取會款，當係有金
    錢需求，則何以臨時由債務人甲○○以賀緯凱名義借標？又
    倘甲○○有金錢需求須在開標日以賀緯凱名義標取會款，衡
    情當會於事前徵得上訴人乙○○同意為之方是，上訴人乙○
    ○配偶董秋平何以當日仍前去標會？且甲○○先證稱：借標
    該會連利息共積欠一百四十萬元後，待被上訴人訴訟代理人
    質疑上訴人乙○○有算利息時，始改口稱無利息，究其證述
    內容實有違常情，復前後不一。因之，自尚難憑證人戊○○
    、甲○○前揭無法查與事實相符之證言即採為有利上訴人之
    認定依據。
  (五)據上，上訴人乙○○就其所辯對於債務人甲○○確有系爭債
    權存在之事實，既無法盡舉證之責，自尚難認系爭債權存在
    ；而其明知債權不存在卻聲明參與分配，所繳納之執行費自
    不應由債務人甲○○負擔，而應自分配表中予以剔除。從而
    ，被上訴人主張系爭分配表一所載次序03之執行費、次序13
    之普通債權應予剔除，暨分配表二次序03之執行費、次序11
    之普通債權應予剔除，於法即屬有據。
三、上訴人丁○○部分：
  (一)上訴人丁○○於九十一年四月二十二日以甲○○自九十年七
    月一日起，以如附表貳編號一至三所示之支票三紙向其借款
    一百六十一萬七千元，並約定九十年十一月十一日清償，然
    甲○○屆期未清償，遂向臺灣臺南地方法院聲請核發支付命
    令（91年度促字第027841號），並於九十一年七月九日確定
    ；後上訴人丁○○又於九十一年五月九日以甲○○持附表貳
    編號四至六所示之支票，先後於八十九年十月十七日、同年
    十一月六日、九十年二月十四日向其借款五十萬元、八十萬
    元、一百六十三萬元，共計二百九十三萬元，並約定清償期
    為九十年七月五日，然甲○○屆期仍未清償，遂再向臺灣臺
    南地方法院聲請核發支付命令（91年度促字第031637號），
    並於九十一年六月二十八日確定；後上訴人丁○○以上揭二
    紙確定支付命令向臺灣臺南地方法院系爭強制執行事件聲明
    參與分配，已如前述，並經原審法院調取前揭強制執行卷宗
    查明屬實（見原審訴字卷第103、138至139頁），且為兩造
    所不爭執，自屬真實。
  (二)按確定判決，除當事人外，對於訴訟繫屬後為當事人之繼受
    人者，及為當事人或其繼受人占有請求之標的物者，亦有效
    力。又對於為他人而為原告或被告者之確定判決，對於該他
    人亦有效力；民事訴訟法第四百零一條第一、二項分別定有
    明文。易言之，確定判決（即既判力之主觀範圍），依民事
    訴訟法第四百零一條第一項及第二項規定，除當事人外，僅
    對於訴訟繫屬後為當事人之繼受人者，及為當事人或其繼受
    人占有請求之標的物者，暨對於為他人而為被上訴人或上訴
    人者之確定判決，對於該他人有其效力而已。除此之外，確
    定判決對於案外之第三人，並無拘束之效力（最高法院76年
    度台再字第57號判決參照）。據此，上揭確定支付命令，姑
    不論是否係上訴人丁○○通謀虛偽取得之執行名義，縱認確
    定支付命令有確定判決同一效力，惟按支付命令係債權人本
    於債權之請求權，請求債務人為一定金錢給付，就債權之相
    對性言之，其效力應僅存於債權人與債務人間；則揆諸前揭
    說明，對於案外之第三人即本件之被上訴人，並無拘束力。
    是上訴人丁○○抗辯：上揭確定支付命令對被上訴人有拘束
    力，被上訴人不得為相反主張云云，尚不足採。
  (三)又上訴人丁○○雖辯稱：上揭共計四百五十四萬七千元之借
    款，係其妻王碧妙於九十一年一月二十一日因胃癌去逝前借
    給甲○○，其在整理王碧妙遺物時發現數張銀行支票，始知
    悉王碧妙與債務人甲○○間有借貸關係等語。惟此非僅為被
    上訴人所堅決否認，且依前揭所述，上訴人丁○○係主張甲
    ○○自八十九年十月十七日起陸續向其借款，而非向其妻王
    碧妙借款，致其所陳前後已有不一，顯有可議。另證人即甲
    ○○之妻董芳平於原審審理時固具結證稱：甲○○如果需要
    資金，就透過她向丁○○之妻王碧妙借錢，時間是八十二年
    十月之後陸陸續續借錢，因為當時甲○○要擴場，需要資金
    ，甲○○向王碧妙所借的錢都沒有還，然有算利息，但如何
    算她不清楚。甲○○自八十二年十月開始借錢，中間陸陸續
    續換票，所以甲○○開的支票才從八十九年開始，利息都直
    接加進本金開在票面金額裡面，王碧妙都沒有兌現，因為時
    間到，會問甲○○可否兌現，如果甲○○沒有錢會請王碧妙
    不要兌現，甲○○所借之款項均由甲○○回嘉義開車載王碧
    妙直接去提領現金，但從何帳戶領錢其不清楚等語（見原審
    訴字卷第119至120頁）。惟究其所證內容，證人董芳平既證
    稱係由其出面借錢，然卻未與王碧妙約定利息及借款期間，
    衡情實有可疑；又債務人甲○○與王碧妙互動頗佳，利息又
    係甲○○與王碧妙洽談，則借貸何須透過證人董芳平之後，
    再由甲○○與王碧妙約定利息及借款期間？顯與事理有悖；
    再甲○○既自八十二年起從未返還借貸之借款，雖上訴人丁
    ○○及其被繼承人王碧妙尚非無所得，惟究非富裕之人，有
    財政部臺灣省南區國稅局嘉義市分局九十六年三月二十二日
    南區國稅嘉市二字第0960025111號函檢送之綜合所得稅核定
    通知書在卷可參（見原審訴字卷第161至169頁），益徵甲○
    ○既多次借款始終未還，而王碧妙卻仍一再對之借貸，顯與
    常情有違。
  (四)至上訴人丁○○雖提出如附表二由甲○○所簽發之支票，且
    背面載有丁○○之背書；惟按支票為無因證券，僅就支票作
    成前之債務關係，無庸證明其原因而已；至該支票本身是否
    真實，即是否為發票人所作成，即應由支票債權人負證明之
    責，此觀民事訴訟法第二百七十七條規定之法理至明（最高
    法院50年台上字第1659號判例參照）；據此，基於支票為無
    因證券，除別有證據外，僅為支票之簽發、授受或轉讓，均
    不足證明其原因事實（最高法院70年度台上字第2533號判決
    參照）；易言之，支票為無因證券，支票上之權利依其文義
    而發生，與其基礎之原因關係各自獨立，支票上權利之行使
    自不以其原因關係存在為前提。自難因兩造曾有互相收受支
    票之事實以證明上訴人丁○○確對甲○○有前揭債權存在。
    此外，上訴人丁○○又未能提出任何其本人或其妻王碧妙匯
    款與甲○○之相關匯款資料以實其說，或提出究係自何一金
    融帳戶提領現款交付與甲○○之資料以供本院調查；則徵諸
    按消費借貸為要物契約，因金錢或其他代替物之交付而生效
    力，交付之事實如有爭執，應由主張已為交付之人負舉證責
    任（最高法院69年度台上字第4146號判決參照）以察，自尚
    難憑證人董芳平前揭與常情有違且乏證據可資相佐之證述採
    為有利上訴人丁○○之認定。
  (五)再上訴人丁○○又主張其配偶借予甲○○之金錢曾以郵政匯
    票交付云云，惟按其主張之事實已因八十五年間之票據已逾
    保存期限無法獲得證實，有台灣郵政股份有限公司嘉義分公
    司九十七年六月二十日嘉營字第0970100498號函一份在卷可
    參（見本院卷第0153頁）。另證人甲○○於本院審理時雖證
    稱：其飼養乳牛而將生乳供給光泉公司，每月收入在六十萬
    至一百萬元之間，毛利有四成云云，倘其證言非虛，其每月
    收入在六十萬至一百萬元之間，不可謂非豐厚，衡情若以此
    收入繳納其積欠日盛商業銀行及農會之利息，尚不致左支右
    絀，而需再向他人借貸。至上訴人復抗辯：因甲○○所飼之
    牛隻遭撲殺數百頭，而陷入經濟窘境云云，惟觀之卷附台南
    縣家畜疾病防治所八十九年十二月十五日函所載（見本院卷
    第0147頁），該函係指甲○○所飼養之乳牛部分牛隻經檢出
    結核病之陽性反應，需經隔離飼養，並未據此而謂牧場之牛
    隻全部遭撲殺，且由該函主旨所示，甲○○之牧場係八十九
    年十二月份經檢出部分牛隻結核病呈陽性反應，證人甲○○
    於本院卻證稱：「直到八十八年左右不再做畜牧。我即替人
    送牛奶，將近一年後，替人割牧草。」「冬季時每月淨賺三
    十幾萬元。夏季時只有四、五萬元（指替人送牛奶的收入）
    。」（見本院卷第0104頁）；益見證人甲○○證言憑信性堪
    疑，自仍不能採為有利上訴人丁○○之論據。
  (六)據上，上訴人丁○○就其所辯對於債務人甲○○確有系爭債
    權存在之事實，既無法盡舉證之責，自尚難認系爭債權存在
    ；而其明知債權不存在卻聲明參與分配，所繳納之執行費自
    不應由債務人甲○○負擔，而應自分配表中予以剔除。從而
    被上訴人主張系爭分配表一所載次序5、7之執行費及次序15
    、17之普通債權應予剔除，暨分配表二次序5、7之執行費及
    次序13、15之普通債權應予剔除，於法自屬有據。
柒、綜上所述，本件被上訴人主張上訴人乙○○謂其執有甲○○
    所簽發之如附表壹所示本票二紙，經提示未獲付款，經臺灣
    臺南地方法院裁定（90年度票字第7437號）准予強制執行並
    確定；嗣上訴人乙○○於九十一年三月十九日以上揭本票確
    定裁定具狀向臺灣臺北地方法院給付借款強制執行事件（91
    年度執字第4380號）聲明參與分配，因未全部受償，經該院
    核發債權憑證；詎上訴人乙○○再以該債權憑證向臺灣臺南
    地方法院就系爭強制執行事件聲明參與分配。另上訴人丁○
    ○以甲○○自九十年七月一日起以如附表貳編號一至三所示
    之支票三紙向其借款一百六十一萬七千元，並約定九十年十
    一月十一日清償，然甲○○屆期未清償，遂向原審法院聲請
    核發支付命令（91年度促字第027841號）確定；後又以甲○
    ○持附表貳編號四至六所示之支票，先後於前揭所示之時間
    向其借款，共計二百九十三萬元，並約定清償期為九十年七
    月五日，然甲○○屆期仍未清償，遂再向原審法院聲請核發
    支付命令（91年度促字第031637號）確定；詎上訴人丁○○
    以上揭二紙確定支付命令向臺灣臺南地方法院就系爭強制執
    行事件聲明參與分配。惟按上訴人乙○○、丁○○與甲○○
    間乃相互勾串，渠等據以聲明參與分配之普通債權並不存在
    ，應自系爭強制執行事件分配表中剔除而不受分配；再者，
    上訴人等明知債權不存在而聲明參與分配，所繳納之執行費
    亦不得主張優先受償，亦應自分配表中予以剔除。被上訴人
    為系爭強制執行事件之債權人，爰依法提起本訴，請求判決
    ：(一)系爭強制執行事件於九十五年六月十三日所為分配表一
    所載次序 3、5、7之執行費及次序13、15、17之普通債權應
    予剔除。(二)系爭強制執行事件於九十五年六月十三日所為分
    配表二次序 3、5及7之執行費及次序11、13、15之普通債權
    應予剔除；為有理由，應予准許。原審就此部分為被上訴人
    勝訴之判決，經核於法並無不合，應予維持。上訴人等上訴
    意旨指摘原判決此部分為不當，求予廢棄改判駁回被上訴人
    在第一審之訴，為無理由，應予駁回其上訴。
捌、又本件待證事實已臻明確，兩造其餘攻擊防禦方法及舉證，
    對判決之結果已不生影響，爰不一一詳為審酌，附此敘明。
玖、據上論結，本件上訴為無理由，依民事訴訟法第四百四十九
    條第一項、第七十九條、第七十八條及第八十五條第一項前
    段，判決如主文。
中    華    民    國    97    年    9     月    16    日
                  民事第一庭    審判長法  官  林金村
                                      法  官  蘇清恭
                                      法  官  張世展
上為正本係照原本作成。
不得上訴。
中    華    民    國    97    年    9     月    16    日
                                      書記官  吳秋賢
附表壹：
┌──┬───┬────┬────┬────┬─────┐
│編號│發票人│票    號│ 發票日 │ 到期日 │面     額 │
│    │      │        │        │        │（新臺幣）│
├──┼───┼────┼────┼────┼─────┤
│ 一 │甲○○│017650  │88.9.20 │90.9.20 │2,000,000 │
│    │      │        │        │        │元        │
├──┼───┼────┼────┼────┼─────┤
│ 二 │甲○○│596763  │89.3.12 │90.3.12 │3,000,000 │
│    │      │        │        │        │元        │
└──┴───┴────┴────┴────┴─────┘
附表貳：
┌───────────────────────────────────┐
│附表                                                                  │
├─┬───────┬─────┬─────┬──────┬──────┤
│編│  付  款  人  │ 發票人   │ 支票號碼 │ 票面金額   │票載發票日  │
│號│              │          │          │（新臺幣）  │            │
├─┼───────┼─────┼─────┼──────┼──────┤
│一│中國農民銀行新│甲○○    │FAY0000000│367,000元   │90年7月1日  │
│  │營分行        │          │          │            │            │
├─┼───────┼─────┼─────┼──────┼──────┤
│二│中國農民銀行新│甲○○    │FAY0000000│750,000元   │90年7月20日 │
│  │營分行        │          │          │            │            │
├─┼───────┼─────┼─────┼──────┼──────┤
│三│中國農民銀行新│甲○○    │FAY0000000│500,000元   │90年11月11日│
│  │營分行        │          │          │            │            │
├─┼───────┼─────┼─────┼──────┼──────┤
│四│中國農民銀行新│甲○○    │FAY0000000│500,000元   │89年10月17日│
│  │營分行        │          │          │            │            │
├─┼───────┼─────┼─────┼──────┼──────┤
│五│中國農民銀行新│甲○○    │FAY0000000│800,000元   │89年11月16日│
│  │營分行        │          │          │            │            │
├─┼───────┼─────┼─────┼──────┼──────┤
│六│中國農民銀行新│甲○○    │FAY0000000│1,630,000元 │90年2月14日 │
│  │營分行        │          │          │            │            │
└─┴───────┴─────┴─────┴──────┴──────┘


司法院資訊處製作；財團法人民間司法改革基金會備份。
